臺灣臺北地方法院民事判決
110年度訴字第5514號
原      告  五星一品社區管理委員會

法定代理人  盧菊園  
訴訟代理人  張寧洲律師
複代理人    邱翊森律師
            張浩倫律師
被      告  葉守桐  

上列當事人間請求損害賠償等事件，本院於民國111年9月19日言
詞辯論終結，判決如下：
    主  文
原告之訴駁回。
訴訟費用由原告負擔。
    事實及理由
壹、程序方面：
一、原告法定代理人原為謝福宣，嗣於本院審理中變更為盧菊園
    ，變更後之法定代理人盧菊園於民國111年5月20日提出書狀
    聲明承受訴訟，有民事聲明承受訴訟狀、五星一品第13屆管
    理委員會8月份委員會會議紀錄可憑（見本院卷第521-523頁
    ），經核合於民事訴訟法第170條、第175條第1項及第176條
    規定，應予准許。
二、按訴狀送達後，原告不得將原訴變更或追加他訴，但請求之
    基礎事實同一者、擴張或減縮應受判決事項之聲明、不甚礙
    被告之防禦及訴訟之終結者，不在此限，民事訴訟法第255
    條第1項第2款定有明文。本件原告原起訴聲明：㈠被告臺灣
    銀行股份有限公司（下稱臺灣銀行）應給付原告新臺幣（下
    同）129萬0,204元，並自起訴狀繕本送達翌日起至清償日止
    ，按年息5％計算之利息；㈡被告葉守桐應給付原告129萬0,20
    4元，並自起訴狀繕本送達翌日起至清償日止，按年息5％計
    算之利息；㈢前2項所命給付，如被告台灣銀行股份有限公司
    、被告葉守桐其中1人已為給付，另1人於其給付範圍內免給
    付義務。嗣於111年3月22日言詞辯論期日當庭撤回被告臺灣
    銀行部分之起訴，並變更聲明為：被告葉守桐應給付原告11
    7萬1,496元，並自起訴狀繕本送達翌日起至清償日止，按年
    息5％計算之利息（見本院卷第407頁）。核原告所為訴之變
    更，係屬減縮應受判決事項之聲明，揆諸前開規定，尚無不
    合，應予准許。
三、被告經合法通知，未於言詞辯論期日到場，核無民事訴訟法
    第386條所列各款情形，爰依原告聲請， 由其一造辯論而為
    判決。　　
貳、實體方面：
一、原告起訴主張：伊於臺灣銀行東桃園分行開立帳號00000000
    0000之活期存款帳戶（下稱系爭帳戶），約定以五星一品社
    區管理委員會（下稱管委會）、各屆主任委員、監察委員及
    財務委員等4枚印文（依各屆當選委員更換印鑑卡），作為
    系爭帳戶之留存印鑑，並由被告於擔任伊之社區總幹事期間
    ，負責保管系爭帳戶存摺及財務委員印鑑章，倘其需繳納款
    項，則由主任委員、及監察委員於取款憑條上用印（包括蓋
    用五星一品社區管理委員會大章）後，交由被告蓋用財務委
    員印文，再持以領款繳納應付款項。詎被告竟自行於取款憑
    條上蓋用財務委員印鑑章後，再欺瞞主任委員、監察委員等
    人，致渠等誤信為真，於上開取款憑條上用印，被告即於附
    表所示之時間，分別自系爭帳戶提領如附表所示款項占為己
    用，而未用於管委會指定用途。嗣經林明鎮向其詢問後，被
    告旋即潛逃無蹤、不知去向，致伊受有如附表所示共計121
    萬1,731元之損害。其自得依民法第179條之規定，一部請求
    被告返還117萬1,496元本息等語。並聲明：被告應給付原告
    117萬1,496元，及自民事起訴狀繕本送達翌日起至清償日止
    ，按年息5％計算之利息。
二、本件被告經合法通知，未於言詞辯論期日到場，亦未提出書
    狀作何聲明或陳述。
三、得心證之理由：
　㈠按無法律上之原因而受利益，致他人受損害者，應返還其利
    益，民法第179 條前段定有明文。又不當得利依其類型可區
    分為「給付型之不當得利」與「非給付型不當得利」，前者
    係基於受損人有目的及有意識之給付而發生之不當得利，後
    者乃由於給付以外之行為（受損人、受益人、第三人之行為
    ）或法律規定或事件所成立之不當得利（最高法院109年度
    台上字第464號判決意旨參照）；而侵害型不當得利（又稱
    權益侵害之不當得利），乃指無法律上之原因，侵害歸屬他
    人權益內容而獲有利益。由於侵害歸屬他人權益之行為，本
    身即為無法律上之原因，主張依此類型之不當得利請求返還
    利益者（即受損人），固無庸就不當得利成立要件中之無法
    律上之原因舉證證明，惟仍須先舉證受益人取得利益，係基
    於受益人之「侵害行為」而來，必待受損人舉證後，受益人
    始須就其有受利益之法律上原因，負舉證責任，方符舉證責
    任分配之原則（最高法院105年度台上字第1990號、109年度
    台上字第763號判決意旨參照）。則依上說明，本件原告主
    張被告欺瞞原告之主任委員及監察委員用印，持取款憑條提
    領系爭帳戶內存款後據為己用等節，自應由原告就其所主張
    被告有「侵害行為」及「取得利益係由侵害行為而來」之事
    實，負舉證責任。
  ㈡經查，原告主張系爭帳戶係以管委會大印、及各屆主任委員
    、監察委員及財務委員等4枚印文作為帳戶留存印鑑，被告
    於擔任原告社區總幹事期間，負責保管系爭帳戶之存摺及財
    務委員之印鑑章，倘其需繳納款項，則由主任委員、監察委
    員於取款憑條上用印（包括蓋用五星一品社區管理委員會大
    章）後，交由被告領款以繳納應付帳款。被告於任職社區總
    幹事期間，自行於取款憑條上蓋用財務委員之印鑑章後，再
    由主任委員、監察委員等人於上開取款憑條上用印後，由被
    告於附表所示之時間，分別自系爭帳戶提領如附表所示款項
    等情，固有取款憑條多紙、系爭帳戶印鑑卡、掛失止付暨補
    領新存單/存摺申請書及第8屆至第12屆管理委員會委員名冊
    、管委會公告等件附卷為憑（見本院卷一第33-88頁、第151
    至244頁、第285頁、第259頁），然上開證據至多僅能證明
    原告有委任被告於附表所示期間提領附表所示款項，尚無從
    證明自系爭帳戶提領之款項均遭被告據為己用等情。佐以證
    人即原告第11至12屆主任委員林明鎮到庭證稱：伊自107年7
    月至109年7月擔任兩屆管委會主委，期間系爭帳戶主任委員
    印鑑章均由伊自己保管，財務委員之印鑑章亦係由其自行保
    管。總幹事要領錢係先由財務委員製作好單據並蓋用印章後
    交給監察委員，監察委員審核用印後交給伊蓋章，卷內取款
    憑條上伊之印文均係由自己蓋印的，（後改稱）財務委員之
    印鑑章應是由總幹事保管及蓋用。伊蓋用印鑑之取款憑條均
    是審核單據無誤後用印，請款時會附發票等單據，大筆的保
    全費用約11多萬元，其他3、4萬元是電費，幾千元的很多，
    用途是割草還有一些社區垃圾袋、清潔及維護設備等費用，
    伊無法確定附表所示領款金額均未用於原告之應付帳款等語
    （見本院卷一第566-569頁），由此可徵被告縱有提領系爭
    帳戶如附表所示之款項，然提領後之去向為何均未可知，自
    難逕認附表所示之款項業遭被告侵占入己。
  ㈢承上，再參照原告所提出之109年8月26日所召開之管委會8月
    會議紀錄，其會議內容記載：「..2.機電合約簽署，目前欠
    款2-7月54,000及消防修繕48,000，共102,000，機電陳老闆
    希望優先償還消防修繕欠款。宏盛..欠款108年12月至109年
    7月累計982,800， 估計約需5年逐步償還」等語（見本院卷
    一第521頁），然上開積欠款項及金額，核與附表所示系爭
    帳戶於109年各次提領時間、金額均不相符，已難認被告有
    以上述原告對機電合約及宏盛公司之應付帳款為由，提領系
    爭帳戶之存款，佐以上開會議紀錄記載原告自108年12月至1
    09年7月累計積欠宏盛公司98萬2,800元，然原告主張被告自
    108年12月至109年7月7日於系爭帳戶所提領之金額僅14萬6,
    092元（計算式：2,730+4萬7,380+9,775+6,427+9,000+8,00
    0+4,427+2萬8,968+9,000+4,385+8,000+8,000＝14萬6,092元
    ，提領金額詳附表編號63-74），且原告亦自承其無法比對
    遭提領之款項係為繳納上開機電、消防修繕及保全費用等語
    （見本院卷二第49-50頁），自無從認定被告有以上開原因
    提領應付帳款，且未用於原告上開指定用途甚明。且依證人
    林明鎮之證述，原告之應付帳款於數千元者甚多，苟被告確
    有將附表所示提領款項挪為己用，何以除上開機電公司及宏
    盛公司外，並無其他廠商向原告請求清償欠款，當無從僅憑
    上開會議紀錄即認被告挪用附表所示之款項甚明。至原告雖
    另提出被告遭通緝之臺灣桃園地方檢察署通緝書（見本院卷
    一第89頁）為憑，然該文書僅能證明被告因遭原告提出侵占
    之刑事告訴，未依檢察官傳喚到庭說明而有逃匿之虞乙情，
    至於通緝書上所記載之事實，尚未經檢察官調查，自難執為
    認定原告主張事實為真之佐憑。而原告就被告究係盜用主任
    委員、監察委員印鑑章或詐欺渠等用印乙節，前後主張幾經
    更迭，且迄未舉證以實其說，則其主張被告盜領或詐領其存
    款云云，要難遽採。
　㈣綜上，原告所為舉證，均不足使本院形成被告有未經原告同
    意或欺騙原告之主任委員及監察委員用印，擅自提領系爭帳
    戶內存款後據為己用，亦即原告未就被告確有「侵害行為」
    及「被告取得利益係由侵害行為而來」等節負舉證之責，業
    經認定如前，則原告以被告盜領或詐領附表所示款項，受有
    不法利益為由，依民法第179條規定，請求被告返還117萬1,
    496元，核屬無據，不應准許。
四、綜上所述，原告依民法第179 條之規定，請求被告給付117
    萬1,496元，及自民事起訴狀繕本送達翌日起至清償日止，
    按年息5％計算之利息，為無理由，應予駁回。
五、本件事實已臻明確，兩造其餘之攻擊或防禦方法，及所援用
    之證據，經本院斟酌後，認為與判決基礎之事實並無影響，
    均不足以影響本裁判之結果，自無庸一一詳予論駁之必要，
    併此敘明。
六、訴訟費用負擔之依據：民事訴訟法第78條
中　　華　　民　　國　　111 　年　　10　　月　　21 　日
                  民事第一庭  法　官　吳佳薇
以上正本係照原本作成。
如對本判決上訴，須於判決送達後20日內向本院提出上訴狀。如
委任律師提起上訴者，應一併繳納上訴審裁判費。
中　　華　　民　　國　　111 　年　　10　　月　　21　　日
                              書記官　陳弘毅　　　　　　　　　
附表　　　　
編號 日期（民國） 金額（新臺幣/元） 1 106年6月2日 27,753 2 106年6月2日 348 3 106年6月2日 25,000 4 106年6月2日 3,000 5 106年6月2日 1,000 6 106年6月2日 3,500 7 106年6月2日 12,000 8 106年6月2日 3,600 9 106年6月2日 8,100 10 106年6月2日 6,200 11 106年6月2日 2,212 12 106年6月2日 3,173 13 106年11月28日 16,900 14 107年1月29日 5,922 15 108年1月2日 28,963 16 108年2月1日 10,600 17 108年2月1日 5,589 18 108年2月12日 8,000 19 108年3月27日 12,922 20 108年5月17日 8,848 21 108年5月23日 9,515 22 108年5月30日 3,150 23 108年6月21日 34,000 24 108年6月21日 9,851 25 108年6月21日 1,050 26 108年6月27日 3,551 27 108年7月10日 28,307 28 108年7月10日 26,173 29 108年7月10日 21,300 30 108年7月10日 32,500 31 108年7月11日 34,000 32 18年7月15日 37,500 33 108年7月22日 32,500 34 108年7月22日 37,600 35 108年7月22日 31,847 36 108年7月22日 33,000 37 108年7月22日 27,306 38 108年7月22日 24,228 39 108年7月22日 32,302 40 108年7月29日 262,440 41 108年7月29日 29,000 42 108年7月29日 31,500 43 108年8月5日 25,105 44 108年8月5日 27,994 45 108年8月5日 4,762 46 108年8月5日 5,505 47 108年8月5日 27,766 48 108年8月5日 9,500 49 108年8月14日 14,945 50 108年8月23日 58,000 51 108年9月2日 9,000 52 108年9月18日 8,000 53 108年9月18日 8,600 54 108年9月23日 15,171 55 108年10月5日 10,743 56 108年10月15日 31,500 57 108年10月15日 32,206 58 108年10月15日 8,000 59 108年10月15日 2,792 60 108年11月14日 8,000 61 108年11月14日 9,000 62 108年11月25日 9,000 63 108年12月30日 2,730 64 108年12月30日 47,380 65 109年2月13日 9,775 66 109年3月6日 6,427 67 109年3月10日 9,000 68 109年4月8日 8,000 69 109年4月29日 4,427 70 109年5月7日 28,968 71 109年6月5日 9,000 72 109年6月22日 4,385 73 109年7月10日 8,000 74 109年7月17日 8,000 合計  1,211,731